【裁判字號】    95,保險上,6
【裁判日期】    951108
【裁判案由】    給付保險金
【裁判全文】
臺灣高等法院高雄分院民事判決         95年度保險上字第6號
上  訴  人  南山人壽保險股份有限公司
法定代理人  己○○
訴訟代理人  朱惠君律師
上  訴  人  國華人壽保險股份有限公司
法定代理人  乙○○
訴訟代理人  丙○○
被上訴人    丁○○
            戊○○
兼上列二人之
法定代理人  甲○○    住屏東縣屏東市瑞光里田中一橫巷93
共      同
訴訟代理人  湯瑞科律師
上列當事人間請求給付保險金事件，上訴人對於民國95年5 月30
日臺灣屏東地方法院94年度保險字第6 號第一審判決提起上訴，
本院於95年10月25日言詞辯論終結，判決如下：
    主  文
上訴駁回。
第二審訴訟費用，由上訴人南山人壽保險股份有限公司負擔七分
之五，餘由上訴人國華人壽保險股份有限公司負擔。
    事實及理由
一、被上訴人主張：被上訴人之被繼承人黃中元生前以其為被保
    險人，與上訴人南山人壽保險股份有限公司（下稱南山人壽
    公司）、國華人壽保險股份有限公司（下稱國華人壽公司）
    分別成立後述兩造不爭執事項(三)所示編號(1)、(2)、(3)、(4)保
    險契約（下稱系爭編號(1)、(2)、(3)、(4)保險契約），投保意
    外傷害事故保險。黃中元於民國92年10月25日至同年月31日
    ，參加臺南縣野外育樂協會所舉辦「南湖大山及中央尖山」
    登山活動，其上山後第4 天即92年10月28日出現高山症之症
    狀，經其他登山客通知被上訴人甲○○，並通報海鷗救難隊
    送醫急救，但黃中元仍於92年10月30日死亡，致死原因為高
    山症所引發之肺水腫，而高山症雖有病症之名，然高山症之
    患者，若能及時下山到低海拔地區或進入高壓艙內，其症狀
    即消失、不藥而癒，由此可知此症狀乃係外在環境所引發，
    與一般疾病顯不相同，具有顯著之外來性。再者，黃中元前
    已攀爬過數十次3000公尺以上之高山，並未曾有高山症之狀
    況，故黃中元此次攀爬南湖大山發生高山症之現象，即具有
    偶然性及不可預見性，應屬意外死亡。被上訴人甲○○係黃
    中元之妻，被上訴人丁○○、戊○○係黃中元之子女，分別
    為系爭保險之受益人，被上訴人於93年2 月23日向上訴人南
    山人壽公司申請理賠遭拒，而上訴人國華人壽公司於93年4
    月14日函覆被上訴人拒絕理賠等情。爰依系爭保險契約及保
    險法第34條規定，求為命上訴人南山人壽公司應給付被上訴
    人新臺幣（下同）700 萬元、被上訴人甲○○50萬元。並均
    自93年3 月10日起至清償日止，按週年利率百分之10計算之
    利息。上訴人國華人壽公司應給付被上訴人300 萬元，及自
    93年4 月30日起至清償日止，按週年利率百分之10計算之利
    息之判決。（原審為被上訴人全部勝訴之判決，上訴人不服
    ，提起上訴）。被上訴人於本院聲明：上訴駁回。
二、上訴人則以：系爭保險契約均約定被保險人黃中元必須因遭
    受非由疾病所引起之外來突發事故而致死亡，上訴人始負給
    付保險金之責。而黃中元死亡之原因為肺水腫，其先行原因
    為高山症，屬於內科急症，非屬意外傷害事故。又上訴人南
    山人壽公司另以：被保險人黃中元因生前已患有高血壓，而
    高血壓病症確實加重其肺水腫的速度及程度，最後導致死亡
    ，可見其所患之高血壓與其死亡具有因果關係，故高山症並
    非被保險人黃中元唯一且單獨之致死原因，與系爭編號(3)保
    險契約所約定該意外傷害事故須為死亡之直接且單獨原因之
    要件不符等語，資以抗辯。並均於本院聲明：(一)原判決廢棄
    。(二)被上訴人在一審之訴及假執行之聲請均駁回。
三、兩造不爭執事項：
  (一)被保險人黃中元生前參加臺南縣野外育樂協會所舉辦「南湖
    大山及中央尖山」之登山活動，活動期間自92年10月25 日
    起至同年月31日止。惟黃中元於上山後第4 天即92年10月28
    日出現高山症之症狀，嗣黃中元因高山症持續加遽，經其他
    登山客發現後，通知黃中元之妻即被上訴人甲○○，並通報
    海鷗救難隊送醫急救，但黃中元仍於92年10月30日不治死亡
    ，死亡原因為高山症引發之肺水腫。有台灣屏東地方法院檢
    察署92相甲字第663 號相驗屍體證明書影本為證（原審卷第
    7 頁）。
  (二)被保險人黃中元生前喜愛爬山，約自90年起，即開始挑戰臺
    灣百岳高山，並已完成攀登北大武山、雪山、關山、小霸尖
    山、池友山、桃山、品田山、合歡山、塔關山、奇萊北峰、
    玉山等3000公尺以上高山。
  (三)被保險人黃中元生前分別向上訴人投保如下之保險契約，且
    各保險契約均合法有效成立：
  (1)馬上遊南山旅行平安保險
    保險金：新臺幣（下同）500萬元。
    保險人：上訴人南山人壽公司。
    受益人：被保險人之法定繼承人即被上訴人3人。
    保險期間：92年10月25日至同年月31日。
    有南山人壽公司馬上遊南山旅行平安保險要保書及繳費收
    據影本為證（原審卷第13-14頁）。
  (2)南山旅行平安保險集體險
    保險金：200 萬元。
    保險人：上訴人南山人壽公司。
    受益人：被保險人之法定繼承人即被上訴人3人。
    保險期間：92年10月25日至同年月31日。
    有南山人壽公司南山旅行平安保險集體險要保書影本（原審
    卷第15頁）。
  (3)南山壽險之附加個人人身意外平安保險
    保險金：50萬元（附加之意外險）。
    保險人：上訴人南山人壽公司。
    受益人：被上訴人甲○○。
    保險期間：75年9 月25日起至92年止，此為每年續保之契約
    ，保險期間均為一年，年滿後續約。
    有南山人壽公司個人人身意外平安保險基本條款影本為證（
    原審卷第17 頁）。
  (4)國華多倍安心保障計劃傷害保險
    保險金：300 萬元。
    保險人：上訴人國華人壽公司。
    受益人：被保險人之法定繼承人即被上訴人3人。
    保險期間：92年3月27日起1年間（93年3月26日）。
    有國華人壽公司多倍安心保障計畫保險證影本（原審卷第16
    頁）。
  (四)系爭編號(1)、(2)、(4)保險契約均有約定：「被保險人於契約
    有效期間內，因遭受意外傷害事故，致其身體蒙受傷害而致
    死亡時，依照契約的約定，給付保險金。所謂意外傷害事故
    指非由疾病引起之外來突發事故。」。另系爭編號(3)保險契
    約於75年9 月24日訂立時約定：被保險人於契約有效期間內
    遭遇意外傷害事故，並以此意外傷害事故為直接且單獨原因
    ，致其死亡時，依照契約的約定，給付保險金。
  (五)若被保險人黃中元死亡之原因係系爭保險契約所約定保險事
    故，則上訴人南山人壽公司應給付被上訴人700 萬元、被上
    訴人甲○○50萬元。並均自93年3 月10日起至清償日止，按
    週年利率百分之10計算之利息。上訴人國華人壽公司應給付
    被上訴人300 萬元，及自93年4 月30日起至清償日止，按週
    年利率百分之10計算之利息。
五、兩造所爭執為：
  (一)被保險人黃中元因高山症所引起之肺水種死亡，是否係系爭
    保險契約所約定之意外傷害事故致死？
  (二)系爭編號(3)保險契約，是否以意外傷害事故為死亡之直接且
    單獨原因為理賠要件？被保險人黃中元是否有高血壓？是否
    亦是本件死亡的原因之一？
六、被保險人黃中元因高山症所引起之肺水腫死亡，是否係系爭
    保險契約所約定之意外傷害事故致死？
  (一)依前述系爭保險契約之約定，及保險法第131 條第二項規定
    之意外傷害事故，係指非由疾病引起之外來突發事故致身體
    受傷害或因而殘廢或死亡。因此所謂意外傷害事故，必須符
    合二要件：(1)非由疾病引起之外來性。(2)突發性。
  (二)非由疾病引起之外來性要件：
  (1)被上訴人主張：被保險人黃中元死亡事故發生之緣由非由疾
    病引起，並具有外來性等語。查，高山症係人於高海拔地區
    ，因環境氣壓下降，空氣稀薄或於高海拔運動，動脈內氣壓
    下降，致使肺部換氧效率降低，體內氧氣供應不足所生嘔吐
    、耳鳴、頭痛、頭暈、胸悶心慌、呼吸急迫（急性高山症）
    ；或極度疲乏無力、嚴重呼吸困難、面色蒼白、心跳加快、
    持續性咳（高山肺水腫）；或劇烈頭痛、嘔吐頻繁、反應
    遲頓、視力障礙、嗜睡以致昏迷、大小便失禁（高山腦水腫
    ）等生理反應，包括在低壓、缺氧的高山環境產生之病症等
    情，有兩造所各自提出之登山醫學資料可據。又鑑定人劉景
    勳醫師於原審鑑證稱：「本件被保險人（黃中元）因高山症
    病症死亡，其最先行引起的原因是來自於外在環境空氣含氧
    量的改變，而且含氧量的改變沒有辦法提供被保險人（黃中
    元）身體的需求，所以身體會出現呼吸頻率的改變，心跳速
    度的改變，這些都是來自於氧氣的變化，如果沒有改善這現
    象，接下來就會衍生出肺水腫及腦水腫」等語（原審卷第
    309頁）。則由上開所述高山症及該病症引起之生理反應情
    形觀之，高山症引起之肺水腫雖為醫學專業上之疾病種類，
    有相對性之治療方式，如下降高度、氧氣治療、高壓袋治療
    、藥物治療，然高山症先行發生原因乃為外在環境空氣稀薄
    、氣壓下降所造成，而使人體肺部換氧效率降低造成之外來
    原因，故被保險人黃中元死亡既為因外在環境之變化，引發
    高山症肺水腫所致，並非內在原因身體內部因素所致之死亡
    ，則被上訴人主張被保險人黃中元死亡事故發生之緣由非由
    疾病引起，具有外來性要件，堪信為真。
  (2)上訴人雖抗辯：高山症為係病症之一種，係人體對於高度的
    急速上升，一時無法適應的結果，在進入高山後，一般人會
    出現高山症的早期症狀，若能自己適應，在抵達後的二到三
    天症狀就會減輕，亦即自高度不適症狀演變為高山肺水腫或
    高山腦水腫，至少需歷時24至72小時，足認高山症並非直接
    肇因於外來環境之改變，而係加入身體內部反應之結果，係
    在人身內部經過相當時期之醞釀發生之疾病，且高山症引發
    肺水腫之過程全部係在人體內發生，屬人體自然調控下所生
    之結果，不符外來性之要件云云。然查，所謂高山症雖有病
    症之名，然由前述卷兩造各提出之登山醫學資料觀之，可確
    定高山症之形成原因係人在低壓缺氧之高山環境中所產生之
    現象，因著攀爬之高度上升，高山上空氣稀薄及氣壓下降，
    而產生體內氧氣供應不足及體內氣壓變化，致產生各種生理
    反應，高度愈高，過渡時間愈短，產生的反應就愈激烈，如
    有高山症之徵狀，於攀爬高度下降即可紓緩症狀，甚至不藥
    而癒，對付高山症策略是下降，顯見高山症之發生，主要來
    自於外在環境之變化，雖然感染疾病亦可認為係來自於外在
    之病菌，但高山症與疾病不同，乃因高山症只要改變外在環
    境，即可改善其症狀，惟疾病一經感染，縱使脫離原來之感
    染環境，亦無法獲得改善，必須另施以治療或經自身免疫系
    統抵抗。又雖然高山症係屬身體對外在環境之一種反應，但
    不論遭受疾病或意外，身體本來均會有所反應，故即雖人之
    身體對於高山症有調節適應之能力，但亦不影響高山症具外
    來性。
  (3)上訴人又抗辯：不論中外醫學文獻（原審卷第133至144頁）
    ，均將高山症歸屬為疾病，是人體處於低氣壓和低分壓下造
    成的一系列生理、病理反應，屬於內科急症（原審卷第128
    頁）。且行政院金融監督管理委員會保險局於其網頁資料（
    本院卷第48至50頁），將高山症排除於傷害保險之承保範圍
    內，高山症並非意外傷害事故云云。然查，高山症或高山症
    引起之肺水腫雖為醫學上之疾病種類，然高山症先行發生原
    因乃為外在環境空氣稀薄、氣壓下降所造成，而使人體肺部
    換氧效率降低造成之外來原因，引發高山症為外在環境空氣
    稀薄，氣壓下降所造成，非人體內部原因引發，其事故之發
    生為非因疾病引發及外來性，自不應拘泥於專業醫學上所賦
    於疾病名稱。又行政院金融監督管理委員會保險局網頁資料
    僅係該機關基於保險商品審查所為之行政釋義，質之該釋義
    意旨，形式上仍舊不脫高山症為疾病之定義，與實質探究高
    山症發生之緣由是否具兩造約定意外傷害事故要件之判斷，
    實屬不同，況經本院向行政院金融監督管理委員會保險局函
    查：高山症所引發肺水腫、腦水腫而死亡，是否為意外傷害
    保險所指之意外傷害事故？（本院函附本院卷第56頁），經
    該局函覆：此涉該事實是否符合保險法第131 條規定之「意
    外傷害」定義之認定，由貴院酌卓等情（該局函附本院卷第
    73頁），則自難以行政院金融監督管理委員會保險局之網頁
    資料，即認高山症所引發肺水種死亡並非意外傷害事故云云
    。
  (三)突發性要件：
  (1)被上訴人主張：被保險人黃中元死亡事故發生之具突發性等
    語。查：
  據臺中榮民總醫院並曾任中國醫藥學院登山社長王士豪醫師
    發表之認識高山症文章中指出：「在還沒上山之前，即便是
    體能一流的長跑選手，也不會有人知道他的肺部血管狀況，
    會不會在上山之後產生嚴重的高山症更是個未知數」（原審
    卷第58頁）。蘇文政醫師著高山病介紹一文中亦表示：「高
    山病的發生率隨著高度增加而增加，上升速度太快是另一重
    要因素。負重勞累、寒冷也有關係，個人體質影響也很大，
    但只要高度夠，上升速度太快，沒有人能倖免」（原審卷第
    81頁）。丁綺文醫師著高地旅遊必備醫學常識--慎防高山症
    一文中亦說明：「高山症嚴重程度與幾個因素有關，包括絕
    對高度，上升速度，停留時間，個人因素等等。同一旅行團
    ，個別適應力可能不同。同一個人，每次反應也會有差異。
    」（原審卷第101頁）。綜上醫學文獻資料所載，足認高山
    症並非絕對免疫，是否發生與登山者個人攀登高度、上升速
    度、個人體適能狀況等不確定因素相關。而所謂意外事故之
    突發性，係指事故之發生為具偶然性、不能預料、不能確定
    其發生之時期，高山症之發生既受登山者個人攀登高度、上
    升速度、個人體適能狀況等多數不確定因素影響，具有相當
    登山經驗且未曾發生高山症症狀之登山者而言，是否發生高
    山症、何時發生、症狀程度如何，均屬具偶然性、不能預料
    、不確定。
  參以發生本件保險事故之登山行程，乃由臺南縣野外育樂協
    會舉辦規劃，則以此次登山行程，被保險人黃中元發生身體
    不適時間為92年10月28日晚間，而本次登山行程除被保險人
    黃中元外，其餘山友皆平安完成此一登山行程，顯見此一登
    山行程安排適於具登山經驗之登山客，且被保險人黃中元以
    其過往攀登臺灣地區3 千公尺以上高山經驗，均平安攻頂並
    無發生類似此次高山症之身體不適現象，有登山照片可稽（
    原審卷第168 -176頁），而此次卻發生嚴重高山症肺水腫症
    狀，實係出乎一般人預料之外。再者，鑑定人劉景勳醫師檢
    驗被保險人黃中元體內毒物化學結果發現有服用鎮咳劑、解
    熱鎮痛劑（台灣屏東地方法院檢察署92年度相字第663 號卷
    第39頁），並鑑稱：這表示他有吃類似治療感冒的藥，可能
    這個時候就有高山症的病症出來了，可能認為是感冒，這個
    是一般人沒有辦法判斷的，既使隊上有醫生也會遺漏掉等語
    （同上檢察署93年度偵續字第23號卷第40頁背面），更徵被
    保險人黃中元因外在環境空氣稀薄、氣壓下急遽發生高山症
    ，係猝不及預防。
  (2)上訴人抗辯：被保險人黃中元並非一登上高山即發生高山症
    症狀，而係延至第四天始發作，此非事出突然、急遽不可預
    料，自與「突發」之定義不符。又被保險人黃中元對於高山
    症本即有所認識，依其豐富之登山經驗，更應對急速上升可
    能會導致高山症有預見性，高山症並有各種防範之方法，被
    保險人黃中元本次登山後所出現不適反應時，卻未及時減緩
    自己之上升速度，其發生高山症引發肺水腫死亡，自非突發
    之事故云云。然查，人之身體強壯與否，與高山症之發生，
    並無必然關係，故即使身強體壯之人，於攀爬高山時，亦有
    產生高山症之危險，因此高山症之發生，本具有不可預見及
    偶然性，即突發性甚明。又被保險人黃中元有其豐富之登山
    經驗，所參加之本次登山活動係屬一般團體行程，期間達到
    7天，且均屬團體一起活動，並無個人特別另行安排活動之
    情事，故上訴人稱被保險人黃中元有急速登山之情形云云，
    顯與事實不符。又黃中元第4天（即28日）登南湖東峰（海
    拔3, 637公尺）及馬比杉山（海拔3, 211公尺）後，再返回
    南湖圈谷山屋夜宿，並自當晚起開始發覺身體不適，第5天
    （即29日）即無法依既定行程跟著團體隊伍前進，並於山屋
    內休息，當日下午情況惡化，雖經其他登山客代為呼救，但
    因時間已晚，海鷗救難直昇機直至30日早上始能前來，則縱
    黃中元具有相當登山經驗，但其未曾發生高山症，是否發生
    高山症、何時發生、症狀程度如何，均屬偶然、不能預料、
    不確定，上訴人抗辯非突發性云云，委無可採。
  (四)上訴人援引台灣高等法院91年保險上字第61號判決、台灣高
    等法院94年保險上更(一)字第1 號判決及94年度保險上更(一)字
    第7 號判決等，抗辯：由上開判決認定，可知高山症，非系
    爭保險契約所約定之意外傷害事故云云。然查，上開判決屬
    個案之認定，且案情與本件不盡相同，本院不受其拘束。
  (五)按意外傷害保險乃相對於健康保險，健康保險係承保疾病所
    致之損失；而意外傷害保險在承保意外傷害所致之損失。人
    之傷害或死亡之原因，其一來自內在原因，另一則為外在事
    故。內在原因所致之傷害或死亡，係指被保險人因罹犯疾病
    、細菌感染、器官老化衰竭等身體內部因素所致之傷害或死
    亡；至外來事故，則係指內在原因以外之一切事故而言，突
    發性係指事故之發生係偶然性，而不可預見。而一般人所稱
    意外事故通常具有外來性、偶然性、不可預見，則在意外事
    故情形，除保險人證明係由疾病引起或保險契約另有特約不
    保之事項外，意外事故屬意外傷害保險所承保之範圍。綜上
    ，被上訴人主張本件被保險人黃中元因高山症引發肺水腫死
    亡，係系爭保險契約所約定之意外傷害事故，應為可採。
七、系爭編號(3)保險契約，是否以意外傷害事故為死亡之直接且
    單獨原因為理賠要件？被保險人黃中元是否有高血壓？是否
    亦是本件死亡的原因之一？
  (一)上訴人南山人壽公司主張：系爭編號(3)保險契約約定被保險
    人因遭意外傷害事故須為死亡之直接且單獨原因，上訴人始
    負給付保險金之責云云。被上訴人甲○○抗辯：系爭編號(3)
    保險契約係75年9 月24日訂定，但為每年續保之契約，自92
    年9 月24日再度續約時，意外傷害事故無須為死亡之直接且
    單獨原因等語。
  (二)查，系爭編號(3)保險契約係壽險附加意外險之契約，係於75
    年9 月24日訂定，當時之保險單基本條款係依67年12月7 日
    財政部（67）台財錢字第22952 號函核准、77年6 月30日財
    政部台財融字第770200056 號函修訂、77年11月30日財政部
    台財融字第770432235 號函修訂，此有南山人壽公司個人人
    身意外平安保險基本條款影本為證（原審卷第17頁）。而財
    政部77年6 月30日台財融字第770200056 號函頒布之個人傷
    害保險示範條款就承保範圍規定：「被保險人於本契約有效
    期間內，因遭遇外來突發的傷害事故，並以此意外傷害事故
    為直接且單獨原因，致其身體受傷害或因而殘廢或死亡時，
    依照本契約的約定，給付保險金。」惟85年財政部針對上開
    承保範圍修正為：「被保險人於本契約有效期間內，因遭受
    意外傷害事故，致其身體受傷害或因而殘廢或死亡時，依照
    本契約的約定，給付保險金。前項所稱意外傷害事故，指非
    疾病引起之外來突發事故。」即刪除「並以此意外傷害事故
    為直接且單獨原因」等之文字，排除此限制，並增列第二項
    ，明定非疾病引起之外來突發事故均屬意外傷害事故。而保
    險法第131 條於92年1 月22日修正公佈增列第二項規定：「
    前項意外傷害事故，指非由疾病引起之外來突發事故所致者
    。」。則從上開財政部頒布個人傷害保險示範條款及保險法
    第131 條之修正，可知意外傷害事故不再以該意外傷害為直
    接且單獨原因為理賠要件，系爭編號(3)保險契約之保險單基
    本條款既係依財政部頒布之個人傷害保險示範條款而為制定
    ，該契約既為每年續保之契約，保險期間均為一年，年滿後
    續約。則自92年9 月24日重新續約時，自應適用財政部新頒
    布之個人傷害保險示範條款而制定之個人人身意外平安保險
    基本條款，自無「並以此意外傷害事故為直接且單獨原因」
    約定，已排除此限制。被上訴人之抗辯，應為可採。
  (三)綜上，本件事故發生時，系爭編號(3)保險契約，不以意外傷
    害事故為直接且單獨原因為理賠要件。則被保險人黃中元是
    否有高血壓，該高血壓是否也是本件死亡的原因之一，則無
    須再論述。
八、綜據上述，被上訴人主張被保險人黃中元因外在環境空氣稀
    薄、氣壓下急遽發生急性高山症，引發肺水腫死亡，係系爭
    保險契約所承保之意外傷害事故致死之保險事故，應為可採
    。被上訴人均為系爭編號(1)、(2)、(4)保險契約之受益人，被
    上訴人甲○○為系爭編號(3)保險契約之受益人，則被上訴人
    依系爭編號(1)、(2)、(3)、(4)保險契約即保險法第34條之法律
    關係，請求上訴人南山人壽公司給付被上訴人700 萬元、被
    上訴人甲○○50萬元。並均自93年3 月10日起至清償日止，
    按週年利率百分之10計算之遲延利息。上訴人國華人壽公司
    應給付被上訴人300 萬元，及自93年4 月30日起至清償日止
    ，按週年利率百分之10計算之遲延利息，為有理由，即應准
    許。原審判命上訴人如數給付，並無違誤。上訴意旨指摘原
    判決不當，求予廢棄改判，為無理由，應予駁回其上訴。
九、據上論結，本件上訴為無理由，依民事訴訟法第449 條第1
    項、第78條、第85條第1 項但書，判決如主文。
中    華    民    國    95    年    11    月    8    日
                            民事第三庭
                                審判長法官   張國彬
                                法      官   楊富強
                                法      官   簡色嬌
以上正本證明與原本無異。
如對本判決上訴，須於判決送達後20日內向本院提出上訴狀，
其未表明上訴理由者，應於上訴後20日內向本院提出上訴理由書
（均須按他造當事人之人數附繕本）。上訴時應提出委任律師或
具有律師資格之人之委任狀，並依附註條文規定辦理。
中    華    民    國    95    年    11    月    8    日
                                書  記  官  黃一秋
附註：
民事訴訟法第466 條之1 ：對於第二審判決上訴，上訴人應委任
律師為訴訟代理人，但上訴人或其法定代理人具有律師資格者，
不在此限。
上訴人之配偶、三親等內之血親、二親等內之姻親，或上訴人為
法人、中央或地方機關時，其所屬專任人員具有律師資格並經法
院認適當者，亦得為第三審訴訟代理人。第1 項但書及第2 項情
形，應於提起上訴或委任時釋明之。


司法院資訊處製作；財團法人民間司法改革基金會備份。
